ACORDAO-COMPLETO-2414388

ACÓRDÃO 8229/2020 ATA 25/2020 - PRIMEIRA CÂMARA

VISTOS, relatados e discutidos estes autos de embargos de declaração opostos pelo sr. Adilson Almeida do Nascimento, ex-prefeito de Mirangaba/BA, em desfavor do Acórdão 3758/2020-TCU-Primeira Câmara, 
ACORDAM os Ministros do Tribunal de Contas da União, reunidos em sessão da Primeira Câmara, ante as razões expostas pelo Relator, em:
9.1. conhecer dos embargos de declaração opostos pelo sr. Adilson Almeida do Nascimento para, no mérito, rejeitá-los;
9.2. dar ciência desta deliberação ao recorrente e à Procuradoria da República no Estado da Bahia, nos termos do § 3º do art. 16 da Lei 8.443/1992, para conhecimento e adoção das medidas que entender cabíveis em seu âmbito de atuação.

Embargos de declaração opostos pelo sr. Adilson Almeida do Nascimento, ex-prefeito de Mirangaba/BA, contra decisão que deu parcial provimento ao recurso de reconsideração interposto pelo responsável.

Primeira Câmara

Município de Mirangaba - BA.

3. Interessados/Responsáveis/Recorrentes:
3.1. Interessado: Fundo Nacional de Assistência Social (01.002.940/0001-82)
3.2. Responsável: Adilson Almeida do Nascimento (XXX.690.195-XX)
3.3. Recorrente: Adilson Almeida do Nascimento (XXX.690.195-XX).

13.1. Ministros presentes: Walton Alencar Rodrigues (Presidente), Benjamin Zymler (Relator) e Bruno Dantas.
13.2. Ministro-Substituto convocado: Augusto Sherman Cavalcanti.
13.3. Ministro-Substituto presente: Weder de Oliveira.

ACORDAO-COMPLETO-2486176

Acórdão 1886/2021 - Plenário

Adilson Almeida do Nascimento

BENJAMIN ZYMLER

Ministro Benjamin Zymler.

Trata-se de embargos de declaração opostos pelo sr. Adilson Almeida do Nascimento, ex-prefeito de Mirangaba/BA (gestão 2009/2012) , em desfavor do Acórdão 3758/2020-TCU-Primeira Câmara, decisão por meio da qual foi dado parcial provimento ao recurso de reconsideração por ele interposto, reduzindo-se o débito e a multa que lhe foram imputados no Acórdão 1480/2017-TCU-Primeira Câmara.
2.	Transcrevo a essência da peça apresentada:
"DA OMISSÃO DO ACORDÃO COM RELAÇÃO COISA JULGADA ADMINISTRATIVA OCORRIDA NO PROCESSO N° : 71001.020221/2011 -01 
Preliminarmente, é pertinente evidenciar que os presentes embargos busca (sic) demonstrar que a TOMADA DE CONTA ESPECIAL, não poderia fugir do objeto proposto no ato administrativo que determinou a sua abertura, ou seja, o fato abordado na denúncia formulada pelo vereador Edson Medes Ribeiro, irmão do ex-prefeito Dirceu Mendes Ribeiro, que era prefeito à época, qual seja existência de monitores do PETI, por consequência não haveria possibilidade de ter ocorridos a aplicação licita dos recursos.
A Constituição Federal de 1988 consagrou no parágrafo único do seu artigo 70, que 'Prestará contas qualquer pessoa física ou jurídica, pública ou privada, que utilize, arrecade, guarde, gerencie ou administre dinheiros, bens e valores públicos ou pelos quais a União responda, ou que, em nome desta, assuma obrigações de natureza pecuniária'. 
Neste sentido, é pertinente esclarecer que: a) não houve omissão no dever de prestar contas; b) Houve comprovação da aplicação de recursos repassados pela União fundo a fundo através do SUAS; c) NÃO HOUVE COMPROVAÇÃO DE desfalque ou desvio de bens, dinheiros ou valores públicos por recurso em questão. d) NÃO HOUVE comprovação de prática de ato ilegal, ilegítimo ou antieconômico de que resultasse dano ao erário; e) O valor que o TCU considera como mínimo para a abertura da Tomada de Conta Especial, segundo a Resolução nº 71, de 23 de novembro de 2020, altera pela Resolução nº 73, de 23 de novembro de 2016, é de acima de R$ 100.00,00 (cem mil reais) e até a presente o valor que o TCU alega que não houve comprovação é na importância de R$ 98.011,06 (noventa e oito mil onze reais e seis centavos) , fato que comprova que a denúncia elaborada pelo Vereador Edson Mendes Ribeiro, que a época tinha seu irmão Dirceu Mendes Ribeiro, como prefeito do Município de Mirangaba, comprova a intenção criminosa dos irmão (sic) ; f) O TCU manteve-se no acórdão que o gestor Dirceu Mendes Ribeiro irmão Vereador Edson Mendes Ribeiro, informou ao TCU que não dispunha dos documentos nos arquivos da Municipalidade, conforme se verifica no ofício de fls. ao Ministério do Desenvolvimento Social e Combate à Fome e o TCU alega que não houve comprovação é na importância de R$ 98.011,06 (noventa e oito mil onze reais e seis centavos) , fato que comprova que a denúncia elaborada pelo vereador Edson Mendes Ribeiro, que a época tinha seu irmão Dirceu Mendes Ribeiro, como prefeito do Município de Mirangaba, comprova a intenção criminosa dos irmão (sic) . 
Assim, a instauração de TCE, foi totalmente ilegítima em razão de que inexistia no exercício de 2010 monitores do PETI, preposto do Ministério do Desenvolvimento Social e Combate à Fome acreditada na leviana inverdade criminosa do vereador Edson Mendes Ribeiro, trazendo grande prejuízo para o embargante. 
Primeiro, só conseguiu exercer o contraditório e a ampla defesa com a apresentação do recurso de reconsideração em 03 de abril de 2017, quando já havia transcorrido mais de 6 anos entre a prestação de contas e o protocolo da defesa. Assim houve omissão na verificação do princípio de boa-fé. 
Com o pedido de reconsideração do embargante não se verificou indícios de desvios, desfalque ou locupletação por parte do gestor, o qual já havia prestado contas, contas que foram aprovadas pelo corpo técnico do Ministério do Desenvolvimento Social e Combate à Fome. 
Ora, se a denúncia do vereador Edson Mendes Ribeiro, (sic) não é verdadeira, inclusive foi ato criminoso (a denúncia) , não pode ser o embargante prejudicado em razão de mais de 6 anos do término de seu mandato até a apresentação de sua defesa. 
O fruto da árvore envenenada não pode alimentar a abertura de uma Tomada de Conta Especial, motivada por denúncia caluniosa do vereador Edson Mendes Ribeiro (sic) irmão Dirceu Mendes Ribeiro, como prefeito do Município de Mirangaba, que negou a existência dos documentos, as fls. 152, dos autos.
 (...) Ademais, vale frisar que não foram encontrados quaisquer documentos relacionados ao citado programa na Prefeitura Municipal de Mirangaba, de modo que se torna inviável a realização, de tal obrigação, pela atual gestão. Sendo que a utilização dos recursos ocorreram (sic) em gestão anterior, e, após a articulação com os responsáveis, restou evidenciada a impossibilidade de a atual 'gestão enviar a prestação de contas, fazendo-se necessária a adoção de medidas visando ao resguardo do patrimônio público. (...) 
O fato acima é um segundo crime do prefeito a época Dirceu Mendes Ribeiro (sic) irmão do vereador Edson Mendes Ribeiro. A documentação se encontrava nos arquivos da municipalidade, tanto assim que possibilitou ao embargante efetuar a apresentação daqueles documentos que foram encontrados em 30 de abril de 2017, fato que se alega em razão da omissão no julgado de atentar para a boa-fé do embargante no seu pedido de reconsideração. 
Assim, V.Exa. a Tomada de Conta Especial foi contaminada pelo frutos da arvore envenenada, em razão da denúncia ter ocorrido de forma criminosa pelo vereador EDSON MENDES RIBEIRO, quando o vereador alega ausência de monitores do Peti e não poderia houver gastos, fato que ficou comprovado ser inverdade conforme decisão no acórdão nº 3758 /2020. Assim, o embargado acórdão omitiu-se ao não aplicar o disposto no artigo 202, § 2º do Regimento Interno do TCU, que determina examinar na oportunidade da resposta, a ocorrência de boa-fé na conduta do responsável e a inexistência de outra irregularidade nas contas. 
A única irregularidade apontada para abertura da Tomada de Conta Especial foi a inexistência de monitores do PETI no exercício de 2010 até o mês de agosto. Se a denúncia do vereador Edson Mendes Ribeiro imputada ao embargante motivou a abertura da tomada de conta especial o novo julgamento das contas rejeitando a aprovação anterior, sem atentar para os ilícitos perpetrados pelos irmãos Edson Mendes Ribeiro e Dirceu Mendes Ribeiro, vereador e prefeito, contudo, houve omissão do TCU, com relação a aplicação ao princípio da boa-fé. 
Igualmente, nas oportunidades em que o Ministério do Desenvolvimento Social e Combate à Fome averiguou a correta aplicação de recursos repassados na modalidade "fundo a fundo" e constatou a (sic) regularidades na aplicação do recurso e aprovação das contas conforme NOTA TÉCNICA datada de 19 de dezembro de 2012, devendo-se ser afastado a determinação do ressarcimento do valor de R$ 98.011,06 (noventa e oito mil, onze reais e seis centavos) , conforme acórdão nº 3758/2020. 
Dessa forma, depreende-se que não houve omissão ou ausência de regular e tempestiva prestação de conta (sic) de recurso transferido, tendo a abertura da Tomada de Conta Especial ocorrido por denúncia caluniosa, injúria e difamatória necessariamente, ensejar a condenação no ressarcimento da importância de R$ 98.011,06 (noventa e oito mil, onze reais e seis centavos) , fato ocorrido por indução caluniosa do denunciante, fato que o acórdão embargado omitiu-se em analisar. 
Na apresentação de prestação de nos autos do processo nº 71001.020221/2011-01, o mesmo foi lastreado com todos os documentos comprovando os gastos no decorrer do exercício de 2010, fato que impossibilitando (sic) a condenação em ressarcimento, já que seria uma clara violação da coisa julgada administrativa. Diversamente do quanto decido (sic) em 19 de dezembro de 2012, pelo Ministério do Desenvolvimento Social e Combate à Fome, nos autos do processo nº 71001.020221/2011-01, que aprovou a prestação de contas, não havendo omissão no dever de prestar contas, fato que o acórdão embargado omitiu-se em analisar. 
Neste caso, cumpre esclarecer que no processo nº 71001.020221/2011-01, aprovação da prestação de contas do embargante bem como confere (sic) os documentos foram devidamente apresentados como extratos bancários, comprovantes de depósitos identificados, notas fiscais ou recibos idôneos, validar e efetivamente que os recursos transferidos foram aplicados diretamente no objeto PETI, contudo, não pode o acórdão nº 3758/2020, proferido a mais de nove anos da data em que os recursos foram utilizados, desqualificar a respectiva prestação de contas ocorrida nos autos do processo nº 71001.020221/2011-01, onde inequivocamente existe o acervo probatório capaz de demonstrar o nexo de casualidade entre os desembolsos realizados à conta do pacto colaborativo e as despesas afetas à execução do PETI no exercício de 2010. 
A presença do nexo de causalidade entre os recursos dos repasses fundo a fundo e as informações contidas na prestação de contas permite concluir que há comprovação da boa e regular aplicação dos recursos do PETI no exercício de 2010 no Município de Mirangaba. Não houve ausência dos documentos no processo nº 71001.020221/2011-01, comprobatórios das despesas realizadas, conforme pode se verificar no respectivo processo existente no Ministério do Desenvolvimento Social e Combate à Fome.
Assim, é natural que o TCU revisite temas apreciados no passado, especialmente relacionados ao limite de sua competência, a qual depende da compreensão de cada época a respeito de categorias jurídicas. 
Também não houve esgotamento todas as medidas ao alcance do TCU, visando à apuração dos fatos denunciados pelo vereador Edson Mendes Ribeiro. 
Houve forte contradição já que o Tribunal só julgará as contas irregulares quando evidenciada qualquer das seguintes ocorrências: I - omissão no dever de prestar contas; II - prática de ato de gestão ilegal, ilegítimo ou antieconômico, ou infração a norma legal ou regulamentar de natureza contábil, financeira, orçamentária, operacional ou patrimonial; III - dano ao erário decorrente de ato de gestão ilegítimo ou antieconômico; IV - desfalque ou desvio de dinheiros, bens ou valores públicos. 
Nenhuma das ocorrências acima foi detectada, contudo, houve omissão do acórdão de analisar o referido fundamento jurídico. O Tribunal só poderá julgar irregulares as contas do embargante no caso de descumprimento de determinação de que o responsável tenha tido ciência, feita em processo de tomada ou prestação de contas do embargante. 
O embargante não teve ciência (sic) que deveria realizar nova prestação de conta (sic) dos recursos recebidos do Ministério do Desenvolvimento Social e Combate à Fome, no exercício de 2010, contudo a motivação do julgamento no recurso de reconsideração não atentou para este objeto, cerceando o direito da ampla defesa e do contraditório, bem como o princípio da boa fé na aplicação dos recursos por parte do embargante, demonstra-se mais uma contradição do impugnado acórdão do embargante 
Omitiu-se em observar que as contas apresentadas em desacordo com as normas legais e regulamentares aplicáveis à matéria poderão ser julgadas regulares com ressalva, desde que se comprove, por outros meios, a boa e regular aplicação dos recursos. 
Não foi oportunizado ao embargante o direito de demonstrar a boa e regular aplicação dos recursos. Fato que não foi analisado pelo TCU, configurando mais uma omissão. 
Na deliberação recorrida, parte das despesas foi considerada irregular tão somente porque ocorreu em data anterior a agosto de 2010. Essa conclusão não merece prosperar já que houve a necessária demonstração da boa e regular aplicação dos recursos, bem como o nexo de causalidade entre os gastos e o dinheiro federal repassado, configurando mais uma omissão do acórdão impugnado. 
Exatamente neste ponto deve-se se observar a contradição do acórdão quando alega a ausência dos processos de pagamento e dos respectivos comprovantes de despesas. No recurso de reconsideração, o embargante trouxe um extenso acervo probatório comprovando que no exército de 2010, houve a regular execução do PETI, e se não existisse a denúncia caluniosa do vereador Edson Mendes Ribeiro, não seria obrigado o embargante a realizar uma nova prestação de conta (sic) , devendo atentar para o fato de que em nenhum momento o embargante foi notificado para tanto. 
No recurso de reconsideração apresentou a documentação capaz de demonstrar as inverdades do vereador Edson Mendes Ribeiro e não a prestação pela segunda vez das contas do PETI exercício de 2010, devendo-se, assim, V.Exa. elidir a imputação do ressarcimento de R$ 98.011,06, (noventa e oito mil onze reais e seis centavos) . 
Assim, V. Exa., conforme já comprovado na Prestação de Contas processo nº 71001.020221/2011-01, encontra-se comprovada a relação de pagamentos, com as respectivas notas fiscais, para elidir as dúvidas com relação à execução e funcionamento das ações socioeducativas do PETI, justificando as aquisições alimentícias durante o período compreendido entre janeiro a agosto de 2010 e o cumprimento do objeto notificado e comprovando que houve execução do PETI no exercício de 2010.
 (...) Pelo exposto requer: Que seja conhecido os presentes Embargos de Declaração, pois é tempestivo e estão presentes todos os requisitos legais. Que, no mérito, seja provido os presentes Embargos de Declaração, já que resta demonstrada a presença de omissão, dúvida, obscuridade e contradição no acórdão embargado, para que seja sanada a omissão e esclarecidos os pontos contraditórios e/ou obscuros e atribuindo efeito modificativo aos presentes embargos, julgando as contas do PETI do exercício 2010 regulares, sem ressalva, aplicando o princípio da boa-fé em favor do embargante, já que clara a denunciação caluniosa do vereador Edson Mendes Ribeiro, pois conhecedor de que no período compreendido entre janeiro e agosto de 2010, os monitores eram de responsabilidade do Estado da Bahia, conforme amplamente dissecado em linhas pretéritas. 
Assim, requer que seja conferido provimento integral aos presentes 'Embargos de Declaração', para, à vista das novas considerações ora trazidas à lume, revogar o Acórdão 3758/2020-TCU-Primeira Câmara, emitindo-se novo decisório, desta feita pela aprovação, das contas de responsabilidade do Sr. ADILSON ALMEIDA DO NASCIMENTO, correspondentes ao PETI - exercício de 2010, como consequência da aprovação, revogando a aplicação da multa."
3.	Não há nos autos comprovante de notificação do embargante acerca da decisão atacada. 
	É o relatório.

8.1. Antônio Carlos Pereira Trindade (11.131/OAB-BA) e outros, representando Adilson Almeida do Nascimento.

Procuradora-Geral Cristina Machado da Costa e Silva.

TOMADA DE CONTAS ESPECIAL. IRREGULARIDADES NO PROGRAMA DE ERRADICAÇÃO DO TRABALHO INFANTIL. EXERCÍCIO DE 2010. REVELIA. CONTAS IRREGULARES. DÉBITO. MULTA. RECURSO DE RECONSIDERAÇÃO. CONHECIMENTO. ELISÃO DA PREMISSA EM QUE SE FUNDAMENTOU A CONDENAÇÃO. COMPROVAÇÃO PARCIAL DAS DESPESAS IMPUGNADAS. PROVIMENTO PARCIAL. REDUÇÃO DO DÉBITO E DA MULTA. EMBARGOS DE DECLARAÇÃO. CONHECIMENTO. AUSÊNCIA DE OMISSÃO, CONTRADIÇÃO OU OBSCURIDADE. REJEIÇÃO.

TOMADA DE CONTAS ESPECIAL (TCE)

Secretaria de Recursos (SERUR); Secretaria de Controle Externo de Tomada de Contas Especial (SecexTCE).

Preliminarmente, o recurso em apreço deve ser conhecido, eis que foram preenchidos os requisitos necessários à espécie. 
Trata-se de embargos de declaração opostos pelo sr. Adilson Almeida do Nascimento, ex-prefeito de Mirangaba/BA (gestão 2009/2012) , em desfavor do Acórdão 3758/2020-TCU-Primeira Câmara. Por meio dessa deliberação, o Colegiado deu parcial provimento ao recurso de reconsideração interposto pelo embargante para reduzir o débito e a multa que lhe foram imputados no Acórdão 1480/2017-TCU-Primeira Câmara.
Originariamente este processo cuidou de tomada de contas especial instaurada pelo Fundo Nacional de Assistência Social (FNAS) em razão da impugnação parcial da prestação de contas dos recursos transferidos ao Fundo Municipal de Assistência Social de Mirangaba/BA, no exercício de 2010, para custeio das ações destinadas ao Programa de Erradicação do Trabalho Infantil (PETI) . 
Inicialmente foram identificados dois problemas: a) aquisições alimentícias no primeiro semestre de 2010, quando as ações socioeducativas do PETI só tiveram início em agosto daquele ano; e b) não comprovação da aplicação dos recursos, tendo em vista a ausência dos processos de pagamento e dos respectivos comprovantes de despesas. 
Por essa razão, no Acórdão 1480/2017-TCU-Primeira Câmara (Rel. Ministro-Substituto Augusto Sherman Cavalcanti) , o gestor embargante teve suas contas julgadas irregulares, foi condenado em débito (valor histórico de R$ 463.597,45) e foi-lhe aplicada multa no valor de R$ 30.000,00, sanção cominada com fundamento no art. 57 da Lei 8.443/1992. Não foram arrolados outros jurisdicionados. 
No Acórdão 3758/2020-TCU-Primeira Câmara (objeto dos embargos) , foi dado parcial provimento ao recurso de reconsideração interposto pelo sr. Adilson Almeida do Nascimento. Em razão de vasta documentação apresentada, composta por notas fiscais, notas de empenho, processo seletivo para escolha de monitores, comprovantes de depósitos, contratos, ordens de fornecimento, dentre outros, verificou-se que o PETI estava em execução no município ao longo do exercício de 2010, afastando, portanto, a primeira irregularidade mencionada no parágrafo quarto deste voto. Contudo, não foram localizados todos os comprovantes das despesas efetuadas com recursos federais, razão pela qual houve somente a redução do débito (passou a ser de R$ 98.011,06) e, proporcionalmente, da multa (novo valor: R$ 7.000,00) . 
O embargante alega que a decisão atacada estaria eivada de omissões e contradições, a saber: a) não foi comprovado desvio de recursos, tampouco a prática de qualquer ato irregular; b) a instauração da tomada de contas especial foi ilegítima, tendo em vista que partiu de denúncias oriundas de adversários políticos do embargante, o que acarreta, pela teoria dos frutos da árvore envenenada, invalidade do processo; c) o contraditório e a ampla defesa só vieram a ser exercidos com a apresentação do recurso de reconsideração, ou seja, mais de 6 anos da data da prestação de contas e após a primeira condenação; d) o débito remanescente é inferior ao limite mínimo de R$ 100.000,00 fixado em norma do TCU para a persecução dos responsáveis; e e) haveria coisa julgada administrativa quando o então Ministério do Desenvolvimento Social e Combate à Fome aprovou a prestação de contas em exame, impedindo, com isso, o exame pelo Tribunal.
Verifico que o embargante visa, em parte, rediscutir o mérito do julgado, algo que é incabível em face da estreita via recursal escolhida. Digo "em parte" porque os argumentos listados nos itens "b" a "e" do parágrafo anterior (em especial suas consequências jurídicas) não foram veiculados no recurso de reconsideração de peças 22 e 23, não havendo que se falar, portanto, em omissão ou contradição.
 Lembro que a contradição apta a ensejar o cabimento dos embargos é aquela em que haja afirmação conflitante, quer na fundamentação, quer entre a fundamentação e a conclusão. A omissão, por sua vez, deve corresponder a questão não solucionada, embora arguida pelo jurisdicionado, bem como a questões de ordem pública que devem ser resolvidas de ofício. A despeito disso, todas as questões serão examinadas em observância aos princípios do formalismo moderado e da busca da verdade material.
Sobre a primeira questão, reafirmo que recai sobre o embargante a obrigação de demonstrar que os recursos federais recebidos foram utilizados no custeio das ações destinadas ao Programa de Erradicação do Trabalho Infantil. Ao não manter arquivados os documentos comprobatórios das despesas realizadas, o gestor ignorou dever constitucional contido no art. 70, parágrafo único, da Constituição Federal, c/c o art. 7º da Portaria MDS 625/2010, bem como deixou de comprovar a correta aplicação dos recursos, o que configura a existência de débito e enseja o julgamento pela irregularidade das contas e aplicação de multa.
De fato, a instauração da TCE surgiu da combinação de dois fatores: denúncia formulada na ouvidoria do então Ministério do Desenvolvimento Social e Combate à Fome e não apresentação dos comprovantes de despesa, mesmo depois de solicitados por aquele órgão ministerial. A sistemática da prestação de contas do repasse dos recursos do cofinanciamento federal aos estados, Distrito Federal e municípios no âmbito do Sistema Único de Assistência Social (SUAS) estava regulamentada na época pela Portaria MDS 625/2010, que exigia tão somente o preenchimento de um formulário denominado "Demonstrativo Sintético Anual de Execução Físico-Financeira" e a emissão de um parecer do Conselho Municipal de Assistência Social, órgão este composto por representantes do poder público e da sociedade (art. 6º) . 
Todavia, os comprovantes das despesas deveriam permanecer em boa ordem e conservação, devidamente identificados e à disposição do MDS e dos órgãos de controle interno e externo, só podendo ser descartados após o decurso do prazo de cinco anos do julgamento das contas dos responsáveis por esta Corte de Contas (art. 7º) . Ou seja, para apurar a denúncia formulada no ano de 2015, fez-se necessária a requisição dos documentos, iniciativa esta infrutífera.
Independentemente de a denúncia ter sido realizada por um adversário político, o embargante deveria comprovar a correta aplicação da integralidade dos recursos, o que só foi demonstrado parcialmente e, mesmo assim, no momento da interposição do recurso de reconsideração no TCU. Logo, não há que se cogitar da aplicação da teoria dos frutos da árvore envenenada no presente caso.
Prosseguindo, este Tribunal facultou ao embargante a apresentação de alegações de defesa por ocasião de sua citação, realizada em julho de 2016. Preferiu, em vez disso, manter-se revel, acreditando que haveria nulidade no recebimento, por terceiros, da notificação a ele endereçada. Se o contraditório e a ampla defesa só vieram a ser exercidos quando da interposição do recurso de reconsideração, isso se deu em razão da conduta do próprio embargante. Aplica-se, no caso, o princípio geral de direito segundo o qual a ninguém é dado beneficiar-se da própria torpeza (pas de nullité sans grief) . 
A dispensa de instauração de tomada de contas especial está regulamentada na Instrução Normativa TCU 71/2012 (art. 6º, inciso I) , que permite o arquivamento do processo quando o valor atualizado do débito for inferior a R$ 100.000,00. A finalidade da norma é evitar que os custos de persecução das responsabilidades e de cobrança sejam superiores à própria dívida. 
No caso concreto, esse dispositivo não pode ser aplicado por duas razões. Em primeiro lugar, porque o débito imputado na citação era bastante superior a esse piso (R$ 463.597,45) , só vindo a ser reduzido para R$ 98.011,06 após o julgamento do recurso, quando a administração já incorreu em custos com o julgamento inicial. Em segundo lugar, porque o valor atualizado da dívida na data de entrada em vigor da Instrução Normativa TCU 71/2012 (1º/1/2013) superava os R$ 115 mil, acima, portanto, do limite fixado na norma.
Por último, devo esclarecer que, ao examinar o Demonstrativo Sintético de Execução Financeira de 2010 e o parecer do Conselho Municipal de Assistência Social, a Coordenação Geral de Prestação de Contas do então MDS havia recomendado a aprovação. Todavia, não se cogita de eventual coisa julgada administrativa, seja porque a própria Portaria MDS 625/2010 não exclui a possibilidade de MDS/CGU/TCU exigirem a apresentação dos comprovantes de despesa, seja porque esta Corte de Contas, em observância ao princípio da autonomia das instâncias, não se encontra vinculada às análises empreendidas pelos órgãos repassadores dos recursos federais.  
À luz dessas considerações, proponho rejeitar os embargos opostos pelo sr. Adilson Almeida do Nascimento, ex-prefeito de Mirangaba/BA (gestão 2009/2012) .
Ante o exposto, voto por que seja adotada a deliberação que ora submeto a este Colegiado. 
	TCU, Sala das Sessões Ministro Luciano Brandão Alves de Souza, em 28 de julho de 2020.
BENJAMIN ZYMLER 
Relator